【裁判字號】    97,訴,327
【裁判日期】    990114
【裁判案由】    返還買賣價金
【裁判全文】
臺灣桃園地方法院民事判決               97年度訴字第327號
原      告  辛○○
被      告  超秦企業股份有限公司
法定代理人  乙○○
訴訟代理人  庚○○
            戊○○
上當事人間請求返還買賣價金事件，本院於民國98年12月1 日辯
論終結，判決如下：
    主  文
原告之訴及假執行之聲請均駁回。
訴訟費用由原告負擔。
    事  實  及  理  由
一、原告主張：
(一)、緣伊加盟被告「三言二語」餐飲店（加盟期間為民國94年3
    月1 日至96年2 月29日，到期可續約），依加盟契約書之規
    定，伊應給付被告新臺幣（下同）990,000 元，其中包括向
    被告購買咖啡機（品名：PARTIC PLUS 、型號SAE/2 ）之價
    金在內。被告所提供之咖啡機係向代理進口之第三人開元食
    品公司（下稱開元公司）購買後再出售予原告，咖啡機之維
    修、保養及安裝均委託開元公司負責。開元公司於95年1 月
    27日將咖啡機（機台號碼AＺ000000000 號，下稱系爭咖啡機
    ）裝設於台南市○○路288 號處所。詎料伊自96年5 月試用
    後，於96年10月間發現系爭加啡機有流量不準、不穩定之嚴
    重瑕疵，無法供營業使用及日常家用，伊雖曾通知開元公司
    工程師丙○○維修，自96年11月初起至96年12月20日止，丙○○數次前往處理後，確定無法修復，伊遂於96年12月26日
    ，以存證信函通知被告，惟被告於97年1 月7 日以存證信函
    覆知已逾保固期，拒絕承認瑕疵，伊以起訴狀繕本送達為解
    除契約之意思表示，並請求被告返還系爭咖啡機（包含從物
    ，如磨豆機）價金，即依市價計算之140,000 元。另依據被
    告提供伊加盟試算利潤之書面資料，伊每月利潤回收約為13
    0,000 元，因被告前拒絕伊之請求，亦不提供新機使用，造
    成伊無法營業之損失（預計於97年1 月1 日以系爭咖啡機於
    上址自行營業，而不使用被告商標），伊亦請求訴訟期間4
    個月期間之營業損失520,000 元（計算式：130,000 元×4
    ＝520,000 元）。
(二)、伊雖係於94年3 月間即與被告簽立加盟契約，並於95年3 月
    31日即開立支票支付上開加盟契約尾款594,360 元，惟當時
    是被告為了業績（95年3 月31日前動工，送3 噸冷氣1 台）
    ，提早要求安裝，而自行前往裝機，但因無水、無電，並未
    開機、測試，系爭咖啡機雖已放置伊店內，惟相關生財器具
    、原物料均尚未供應齊全，如義式咖啡豆、冷飲茶桶、鍋燒
    爐具、美式長方托盤、油壺等等原物料及器具交予伊，因而
    無法營業，至96年4 月因欲加盟營業之商店新建完工，伊始
    於該月月底催促被告，由被告人員備齊，以履行退還原物料
    保證金50,000元前之義務，伊亦於96年5 月間，為了初次操
    作系爭咖啡機，而於96年5 月向開元公司購入鮮奶等原物料
    ，並通知開元公司人員前往開啟新機、試機並教導伊等人員
    如何操作系爭咖啡機，並交付使用說明書，開元公司口頭告
    知系爭咖啡機保固期間應自96年5 月起算1 年。被告所給付
    系爭咖啡機應係一般生產線未檢測出之瑕疵品，被告既有故
    意不告知系爭咖啡機瑕疵，且未交付咖啡機、磨豆機的保證
    書、操作說明書及保固期限書面文件資料，被告亦未以口頭
    、書面告知伊該咖啡機保固期限係自放置起1 年內，顯然係
    被告事後為逃避其瑕疵擔保責任，始稱已超過保固期限，況
    參照市售6,000 元至20,000元之電子商品，皆有3 年保固期
    ，系爭咖啡機保固期限不可能僅有1 年等語。
(三)、爰依買賣契約之法律關係，因物之瑕疵解除買賣契約並請求
    判命被告返還買賣價金140,000 元，及因遲延交付債務不履
    行，所生營業上損失520,000 元及自訴狀繕本送達翌日起計
    之法定遲延利息，並願供擔保准為假執行之判決。
二、被告則以：
(一)、伊與原告簽立加盟契約後，經原告通知由開元公司於95年1
    月27日前往裝設咖啡機，裝機完成程序即包含測試並教導如
    何使用，原告亦於95年3 月31日驗收，並付清尾款，至96年
    3 月1 日合約期滿，因原告遲未開幕，兩造遂終止契約，未
    再續約，保證金50,000元亦於96年4 月退還原告，原告並拆
    除原懸掛於外牆上之招牌看板，兩造間已無加盟關係存在。
    96年5 月原告至公司表示有一批新的人員要做教育訓練，開
    元公司就自行派員去做教育訓練，協助原告處理開店事宜，
    嗣後原告因自行操作系爭咖啡機不當，而於96年11月間原告
    自行聯繫開元公司前往修理，可能未修復完畢，原告竟寄存
    證信函，伊才與開元公司聯繫，開元公司表示要將機器運回
    檢查才知道問題，並非無法修復，但遭原告拒絕，然此期間
    系爭咖啡機之問題已與被告無涉。
(二)、系爭咖啡機瑕疵於交付原告後，經過1 年10個月，始由原告
    自行認定有瑕疵，而該瑕疵並非通常檢查不能發見之瑕疵，
    顯見系爭瑕疵並非交付時即存在物之瑕疵，伊並不負瑕疵擔
    保責任。
(三)、況且，伊向開元公司購買系爭咖啡機僅需90,000元，原告請
    求返還140,000 元，亦無所據。此外，伊所提供原告加盟經
    營之商店採複合模式，並非只有單純提供咖啡飲品，原告將
    伊全部試算利潤均計入損害賠償請求金額，要求伊全額負責
    ，顯屬無據等語，請求駁回原告之訴之判決，暨如受不利之
    判決，願供擔保免為假執行。
三、兩造不爭執事項：
(一)、系爭咖啡機係緣於兩造簽立加盟餐飲店合約，而由被告出賣
    予原告，價金亦由原告交付被告，而存在買賣契約關係，為
    兩造不爭執，且有加盟合約書在卷可按。
(二)、系爭咖啡機係由開元公司代理進口，並由開元公司負責安裝
    、維修及保養，亦為兩造所不爭執。
(三)、系爭咖啡機於95年1 月27日即由開元公司人員裝機於原告預
    訂開業處所，即台南市○○路288 號。
四、兩造爭執事項：
(一)、被告所交付之系爭咖啡機於交付時是否為瑕疵之物？即瑕疵
    發生原因為何？
(二)、如系爭咖啡機為瑕疵之物，原告是否可以向被告主張物之瑕
    疵擔保請求權？原告是否得解除買賣咖啡機部分之契約？
(三)、系爭咖啡機之瑕疵，是否導致原告無法營業而產生營業損失
    ？
(四)、原告所得請求之金額為何（系爭咖啡機之價金及原告所失利
    益各為何）？
五、本院之判斷：
    原告主張：系爭咖啡機有流量不準、不穩定之瑕疵，無法供
    營業及一般使用等情，業據其提出製作過程之DVD 及翻拍照
    片11幀為憑，被告固不否認系爭咖啡機於原告起訴時有流量
    不準、不穩定等問題，惟辯稱：被告於95年1 月27日裝機測
    試，並經驗收付款，足見交付時並無瑕疵，嗣後兩造已於96
    年4 月終止加盟關係，原告自行使用機器不當所致瑕疵，自
    行與開元公司聯繫維修無法修復，與被告無關，縱認有瑕疵
    ，原告亦未盡從速檢查義務，被告不負瑕疵擔保責任等語。
    經查：
  1.按物之出賣人應擔保其物依民法第373 條之規定危險移轉於
    買受人時，無滅失或滅少其價值之瑕疵，亦無滅失或減少其
    通常之效用，或契約預定效用之瑕疵。又買賣標的物之利益
    及危險，自交付時起，均由買受人承受負擔，民法第354 條
    第1 項前段、第373 條前段分別有明文規定，是故，出賣人
    就買賣標的物應負物之瑕疵擔保責任者，須以該瑕疵於危險
    移轉，即買賣標的物交付買受人時即已存在為要件。倘買賣
    標的物之瑕疵係於交付之後始發生，其危險即應由買受人承
    擔。又按買受人應按物之性質依通常程序，從速檢查其所受
    領之物。如發現有應由出賣人負擔保責任之瑕疵，應即通知
    出賣人。買受人怠於為前項通知者，除依通常之檢查不能發
    現之瑕疵外，視為承認其所受領之物，民法第356 條第1 、
    2 項分別定有明文。另按當事人主張有利於己之事實，就其
    事實有舉證之責任，民事訴訟法第277 條定有明文。故買受
    人如主張物之出賣人交付之物有瑕疵，或已盡通常程序檢查
    之義務仍不能發現瑕疵，自應就物之出賣人交付之物有瑕疵
    及已盡檢查義務等有利於己之事實負舉證責任。
  2.經核，原告主張系爭咖啡機於交付時即存有上述瑕疵等節，
    無非係以開元公司維修人員丙○○於96年11月初至96年12月
    20日止，多次前往維修後，存有流量不準、不穩定之瑕疵等
    語，並提出開元公司維修單、攝錄操作系爭咖啡機過程之DV
    D 及其翻拍照片11幀為憑。然而，原告所提出上開證據僅能
    證明系爭咖啡機至遲於96年11月起至原告起訴時止，存在上
    開流量不準、不穩定之瑕疵，尚不能逕予推論被告交付系爭
    咖啡機時即存在瑕疵；次查，系爭咖啡機早已於95年1 月間
    由開元公司人員丙○○安裝於原告前揭處所，為原告所不爭
    執，而證人丙○○已到庭證述：安裝即有開機測試，結果正
    常，一般如果咖啡機有不正常，開機之後可以馬上發現，沒
    有遇過須一段時間後才會發現的瑕疵等語明確，並證述：「
    （原告問：…你來裝機時，是否確定有水、電？）有電，沒
    有水，水是從汽車教練場接過來測試，當時我們共兩個人去
    裝機…」、「（原告問：我當時接受你的建議使用RO逆滲透
    水，有可能笨到接一般的水來測試讓機器發生問題嗎？）我
    確實有告知機器是要使用RO逆滲透水，但因為裝機需要測試
    ，測試需要水，所以裝機那天，我們確實從別處取水來測試
    …因為是在自來水取來要測試機器時，我才一邊測試一邊建
    議原告要使用RO的水比較好」、「我確實當天（時間太久不
    確定是否95年1 月27日）有取水源來做咖啡機測試，是從汽
    車教練場一根綠色的6 分的水管取水來用。原告裝好RO我們
    去測試時，我為了怕RO有時會沒有水，我還另裝了1 個水的
    迴路，可以取一般的水備用」、「我很確定，原告說他不想
    要使用自來水測試，而當日我需要水先作測試，我便告訴原
    告，先用自來水測試，等他裝好RO後通知我，我再將咖啡機
    內鍋爐的自來水放掉，以RO的水再測試，我確定我有第二次
    再去幫他把RO接到咖啡機及加裝另一取用備用水的迴路（應
    係愛惠普簡易濾水器之誤）」等語，證人丙○○與原告間素
    無怨隙，且原告為其所服務顧客，其亦非受僱於被告公司，
    無故意為偏頗且對己身無益證述之必要，再者，其與原告對
    質後對於有特別記憶之處仍堅為上開證述，並對於現場旁邊
    即為汽車教練場、現場無水、有告知原告要裝RO逆滲透水使
    用、原告事後確實有裝設RO逆滲透，並知悉使用逆滲透水較
    自來水佳等特殊情形均與原告所自陳情節相符，且證人即原
    告配偶己○○亦證述該處隔壁即為駕訓班、並有原告提供之
    上福汽車駕訓班簡章、開業宣傳單等情節若合符節，況證人
    丙○○證述裝機並立即測試等情確實符合一般咖啡機買賣裝
    機之常理，且其證述為了測試而就近引用汽車教練場之自來
    水等節恰符當時原告處所之情狀且無悖常理，顯非臨訟虛構
    杜撰之詞，其所述自屬真實而可採信。此外，證人丙○○為
    上開證述時並未當場檢視裝機服務單或維修單所為，至其事
    後所提出之裝機服務單，日期為原告所不否認，縱使時間長
    短為證人所補上，亦不影響其裝機日期之認定，及其事後提
    出95年3 月10日之維修單，既係表示裝設逆滲透後至上開處
    所協助裝設備用迴路，與系爭咖啡機有另外裝設愛惠普濾水
    器及備用迴路之情形相符（此部分應與後述證人甲○○證稱
    關於RO逆滲透裝置無關，且證人甲○○亦證述有見到該濾水
    器及不清楚有無裝備用管路等語），足見非事後臨時開立之
    單據，尚非不可採信，至原告所稱遭變造之內容部分，既不
    影響本件事實之認定，自無細究之必要，而證人丙○○就部
    分枝節陳述，因隨時間經過自然產生記憶不清而前後有所出
    入之證述部分，尚不足以影響就前開裝機過程之證述。則由
    證人丙○○上開證述，足見系爭咖啡機於裝機開機測試時，
    與一般正常咖啡機之運作相同，並未有發現原告所稱流量不
    準、不穩之瑕疵。
  3.又查，水倘若長期置放於電器產品中不流通使用，會產生水
    垢，必然會導致電器機組一定耗損情形，為眾所知悉之事，
    且證人丙○○已明確證述正常咖啡機在裝機測試時，咖啡機
    鍋爐裡面已經進水，長時間沒有使用機器，鍋爐裡面的水會
    產生雜質附著在流量計的磁鐵，導致感應薄弱，經過調整後
    可以正常，過一段時間如果有雜質影響流量計的情形，又會
    變得不正常，縱使是正常咖啡機於使用6 、7 個月，也會產
    生流量不準情形，所以需3 個月定期保養等語，證人丙○○
    為專業人員，並與開元公司98年11月25日函覆流量不穩原因
    等情相符，自堪認定。則系爭咖啡機既已於95年1 月27日開
    機入水測試，業如前述，如確如原告所稱已經過一定時間未
    使用，亦會自然產生水垢，造成機器耗損，縱使有使用，如
    未定期保養，亦可能產生流量問題，與新品均有顯著不同，
    故原告主張系爭咖啡機於96年11月有瑕疵時，已距前述裝機
    測試將近2 年時間，且其所稱系爭咖啡機之瑕疵，復即為流
    量不準之問題，而別無其他情形，則依系爭咖啡機之前述特
    性，自不能推論系爭咖啡機於交付時，即已存在有流量不準
    、不穩之固有瑕疵。
  4.再查，所謂保固期間性質上為出賣人擔保該期間內出賣物品
    質之特別約定，且通常係以有修復、製造能力之廠商始能決
    定保固期間之長短，本件被告以經營咖啡連鎖加盟店為業，
    本身並非咖啡機製造、代理商，亦無兼賣咖啡機之業務，系
    爭咖啡機既係因為授權加盟契約而由被告向開元公司進貨後
    轉賣加盟店，目的僅係為使授權加盟商店營業統一化，所有
    裝機、保養、維修均由開元公司為之，被告並不與焉，為原
    告所不否認，則保證書或使用說明書亦應由開元公司交付，
    始符常情，被告並不當然負有保固責任；本件原告既主張被
    告於95年1 月裝機時並未交付保證書，且未曾告知保固期間
    及起算時點等語，足見兩造間自始不存在保固期間之特別約
    定。退步言之，縱認被告仍應依一般交易習慣，負擔一定之
    保固期間，惟證人丙○○已明確證述系爭咖啡機保固期間為
    1 年，且係自其於95年1 月裝機完成時（即包含測試完成）
    起算等語，再參諸證人即開元公司業務組長丁○○證述：96
    年間去原告前揭處所就是為了辦理教育訓練，有教導原告2
    名兒子以系爭咖啡機煮咖啡，並未發現咖啡機有問題等語，
    而證人即原告配偶己○○亦證述96年5 月丁○○教導使用後
    ，從96年5 月至10月間都會去該處練習咖啡機的操作等語，
    而證人丙○○亦證述係於96年11月間始前往原告處所修理系
    爭咖啡機等語，亦足徵系爭咖啡機於95年安裝及96年5 月丁○○前往辦理教育訓練時，系爭咖啡機均可正常使用，即於
    前述1 年以上期間內，系爭咖啡機尚無原告所稱瑕疵之情形
    ，堪以認定。原告雖主張系爭咖啡機裝機後從未使用，保固
    期間應自96年5 月開始使用時起算，且經開元公司口頭承諾
    自96年5 月起算，或應比照其他產品為3 年方符公允等節，
    除系爭咖啡機與原告所提出之電子產品、汽車等性能、使用
    方式等特性有前述顯著不同之處，不能逕予比附爰引3 年保
    固期間外，且由證人丙○○或開元公司業務組長丁○○到庭
    之證述可知並無原告所稱有口頭延長保固期間或自96年5 月
    始「第一次開機」而起計保固期間之情形，原告主張有以特
    約重計保固期間或延長等語，顯屬無據。至於原告所稱證人
    丙○○並未向其收受維修費用，顯見尚在保固期間等語，並
    提出維修單為憑，惟收費與否並非是否為保固期間之判斷標
    準，其欲以此為佐，尚嫌無據。況且，開元公司倘另行與原
    告有保固期間之約定，既未經被告同意，被告亦無於該期間
    內負擔保之責。
  5.此外，原告復主張95年1 月裝機後，被告並未將生財器具、
    原物料供應齊全，且上揭處所尚無水、電，不可能使用系爭
    咖啡機等語，除據證人丙○○已證述當時已有至他處引進自
    來水測試及被告或開元公司原物料是否供應齊全與能否使用
    系爭咖啡機無必然關係外，其所聲請傳訊之證人，即裝設逆
    滲透之甲○○僅能證述：電「好像」沒有，因為其係白天去
    裝機，所能確定僅為裝設濾水器沒有插電、沒有當場測試，
    不曉得系爭咖啡機有無插電等語，足見證人甲○○亦無法明
    確證實95年3 月間上揭處所是否確實無電；另證人丁○○因
    係前往上揭處所從事教育訓練，本即不會特別注意到系爭咖
    啡機之情形，故當詢問到關於教育訓練及一般訓練前開機之
    情形，證人丁○○均可陳述，惟詢問到關於系爭咖啡機1 年
    前開機之情形時，其幾乎均答稱不記得、沒注意或沒有印象
    ，實與常情相符，顯見證人丁○○係根據其實際記憶所為之
    陳述，並無特別為不利原告之證述，且由證人丁○○之證述
    更足徵並無原告所稱96年5 月間有為第一次開機強制進水等
    情，否則，證人丁○○就此特別情事當有特別記憶，又倘若
    證人丁○○因與被告間有利害關係，欲為有利被告之陳述，
    其大可直接以肯定之語詞為證述，斷無以不記得、無印象等
    模糊語詞證述之必要，原告以此質疑證人丁○○之證述，顯
    屬無據。另外，證人己○○證述裝機時沒有220V的電（系爭
    咖啡機所使用電路）等語，係觀看原告所草擬文件資料所為
    證述，是否確實可信，已非無疑，參諸其事後證述：「（問
    ：既然你剛才說95年1 月間還沒有開幕營業的打算，且到了
    95年6 月才有220V的電，而且你說咖啡機要使用220V的電，
    並且到了96年4 月台南市○○路288 號建物落成後才有開業
    的想法，為何在95年3 月就先裝RO的水？）沒有想到那麼晚
    才裝潢好，這部分我也不太清楚」等語，足認實際與被告或
    開元公司交易或裝潢均為原告本人，證人己○○應無特別記
    憶，其對於2 、3 年前所為證述竟幾與原告所述無異，應係
    附和原告之詞，尚不足作為原告上開主張之證據。原告事後
    雖亦提出空調工程請款單作為上開220V電源裝設時點之依據
    ，惟此僅能證明施工工程請款係於95年6 月15日，上揭處所
    至遲於斯時確有220V的電源，並不足以作為裝設系爭咖啡機
    時當然無電源之依據，是該請款單亦不足以推翻證人丙○○
    前述證述裝機測試之真實性，原告所主張95年1 、3 月間沒
    有水、電，不可能裝機測試等語，所提證據尚非充足，而難
    採信。
  6.承上，系爭咖啡機於95年1 月間即已裝機且置於可使用狀態
    於原告上揭處所，且原告於95年3 月間即已付清與被告間加
    盟契約金，並於96年4 月終止加盟契約，收受被告於終止後
    退還之保證金，為兩造所不否認，期間原告未曾通知被告系
    爭咖啡機有何瑕疵可言，且倘若其於裝機測試後有不知如何
    使用系爭咖啡機之問題，亦未曾反應與被告知悉，或儘快請
    求被告通知開元公司指導、保養，縱認有原告所稱無水、電
    等種種無法使用之情形，又豈是被告所能知悉，故被告抗辯
    原告有怠於依通常程序從速檢查其所受領之物等語，尚符一
    般交易常情，揆諸首揭說明，應視為原告承認其所受領之物
    。原告雖主張係為被告業績需求始要求伊先行裝機及付清加
    盟金等節，並不影響其前開未曾告知被告有何無法從速檢查
    困難之認定。且依兩造加盟契約期間為2 年、約定價金於開
    業前付訖等情觀之，原告竟遲至96年4 月始將場所整建完畢
    ，甚至於97年1 月始開業，均已非被告所能預料。況且，據
    原告所稱開元公司於96年5 月為教育訓練後，尚有使用系爭
    咖啡機至96年10月，期間長達5 個月，不論係原告所稱每月
    測試1 至2 次，或證人己○○所證每星期使用1 至2 次，倘
    若確有瑕疵，豈會仍以定期開機之方式使用，顯然與一般人
    倘認定咖啡機有瑕疵時之測試或使用情形不符，且又未及時
    通知被告，遲至96年12月間始以存證信函通知被告，亦未能
    認已盡即時通知之義務。
  7.復查，原告主張被告提供之系爭咖啡機為生產線遺漏未檢測
    出之不良品等語，惟其既無法提出證據證明系爭咖啡機於交
    付時即存有瑕疵，業如前述，遑論主張係於生產時即存在瑕
    疵之不良品，或被告有故意不告知瑕疵等語，即均與前揭證
    據不符。末以，開元公司雖因原告尚未開業，而未定期前往
    保養，原告亦不知有定期保養之需求，或因而造成系爭咖啡
    機隨時間經過發生流量不準、不穩定之問題，此亦非屬被告
    所能預見，業如前述，惟開元公司已明確表示倘搬回廠檢視
    ，即有修復之可能，有前述證人丙○○及開元公司函覆為憑
    ，原告堅持須在原地修復，造成迄起訴時仍無法解決上開問
    題，亦難歸責於被告，亦併敘明。
六、綜上所述，原告既未能舉證證明系爭咖啡機於交付時，即有
    流量不準、不穩之瑕疵存在，即無從責由被告負買賣瑕疵及
    不完全給付之損害賠償責任。又本院就第(一)項爭點已認定系
    爭咖啡機並無法證明於交付時存有瑕疵，則就第(二)、(三)、(四)
    項關於是否可解除契約、賠償責任範圍、金額等爭點，即無
    再予審究之必要，併予敘明。從而，原告本於買賣關係主張
    物瑕疵、不完全給付等法律關係，主張解除買賣契約並請求
    被告給付價金140,000 元及賠償營業損失520,000 元，暨自
    起訴狀繕本送達翌日起，至清償日止，按週年利率百分之5
    計算之遲延利息，均屬無據，應予駁回。又原告之訴既經駁
    回，其假執行之聲請應併予駁回。
據上論結，本件原告之訴為無理由，依民事訴訟法第78條，判決
如主文。
中    華    民    國    99    年    1     月    14    日
                        民事第三庭  法  官  陳筱蓉
上為正本係照原本作成
如對本判決上訴，須於判決送達後20日內向本院提出上訴狀
中    華    民    國    99    年    1     月    14    日
                                    書記官  邱飛鳴

司法院資訊處製作；財團法人民間司法改革基金會備份。
